---
title: "Taller 1, Respuestas"
author: "Profesor: Andres Gonzalez-Santa Cruz y José Ruiz-Tagle"
subtitle: "Password: rmarkdown"
date: "`r format(Sys.time(), '%d %B, %Y')`"
output:
  fidelius::html_password_protected:
    style:
      button_text: "Ingresar clave"
#    password: "`r Sys.getenv('Key1')`" #no evalúa si no que es tomado literal. Está en .Renviron
    preview: false
    hint: ".Rmd"
    bundle: true
    minified: false
    output_format: 
      rmarkdown::html_document:
        toc: true # table of content true
        toc_depth: 5  # upto three depths of headings (specified by #, ## and ###)
        toc_float: true
        code_download: true
        theme: paper
---

# Item 1

#1. RStudio no permite la creación de un proyecto con la extensión. Rproj.
#Falso.

#2. RStudio es un Entorno de Desarrollo Integrado para R.
#Verdadero.

#3. Todos los softwares estadísticos se utilizan exclusivamente para investigación.
#Falso. 

#4. En R, una matriz es una tabla multidimensional que tiene filas, columnas y otras capas.
#Falso. 

#5. Un tibble en R es una nueva configuración de un data frame que no fuerza a columnas de caracteres a factores.
#Verdadero.


# Item 2

#1. ¿Qué tipo de archivo permite guardar múltiples datos, objetos, funciones, etc., en RStudio?
#c) .Rdata

#2. 2. ¿Cuál de las siguientes opciones es una ventaja de RStudio mencionada en clases?
#b) Control de versiones (ej., GitHub)

#3. ¿Qué representa el Rango Intercuartílico (RIC)?
#b) Q3 menos Q1

#4. ¿Qué representa la "Mediana (Mdn)"?
#b) Puntuación de la mitad en una distribución ordenada

# Item 3

**1) Utilice la base de datos pinochet, que incluye información a partir del informe de la**
**Comisión de la Verdad de Chile, publicado en 1991 y que investigó las violaciones a los**
**derechos humanos con consecuencia de muerte ocurridas entre 1973 y 1990. Este**
**informe contiene los nombres de 2.279 víctimas, sus circunstancias y los responsables**
**identificados.**

```{r 0, echo=T, message=T, error=T, eval=T, results='hold'}
### 0. Limpiar completamente el entorno global environment
rm(list = ls()) 

### 1. Cargar y activar paquetes 

#si carga dplyr, aunque no era necesario
if(!require(dplyr)){install.packages("dplyr")}
#si carga todos los paquetes compuestos por tidyverse
if(!require(tidyverse)){install.packages("tidyverse")}
#si no utiliza la importación base
if(!require(readxl)){install.packages("readxl")}

#si utiliza psych
if(!require(psych)){install.packages("psych")}
```

```{r 1, results="hold"}
#modo base
pinochet <- read.delim("https://raw.githubusercontent.com/danilofreire/pinochet/master/data/pinochet.csv", sep=",")
#modo readxl
pinochet2 <- read.csv("https://raw.githubusercontent.com/danilofreire/pinochet/master/data/pinochet.csv") 
#modo rio
if(!require(rio)){install.packages("rio")}
pinochet3 <- rio::import("https://raw.githubusercontent.com/danilofreire/pinochet/master/data/pinochet.csv")
```

**2) Desarrollar un código que permita identificar si las siguientes afirmaciones son**
**verdaderas o falsas. Su respuesta debe estar fundamentada en la información que**
**contiene la base de datos**

a) La edad promedio de los hombres es menor a la de las mujeres.

```{r 2a, results='hold'}
#manera base
mean(pinochet$age[pinochet$male == 1], na.rm = TRUE)

mean(pinochet$age[pinochet$male == 0], na.rm = TRUE)

#aggregate
aggregate(age~male, data= pinochet,mean)

#manera psych
psych::describeBy(pinochet$age, group=pinochet$male)

#t test (ver supuestos)
t.test(pinochet$age~ pinochet$male)
```

b) Las personas más jóvenes en promedio fueron asesinadas en comparación a otras formas de violencia.

```{r 2b, results='hold'}
#aggregate
aggregate(age~violence, data= pinochet,mean)

#manera psych
psych::describeBy(pinochet$age, group=pinochet$violence)

#anova test (ver supuestos), posiblemente deba hacer análisis post-hoc, de cumplirse los supuestos
oneway.test(pinochet$age~ pinochet$violence)
```

c) La mayoría de las personas desaparecidas eran extranjeras

```{r 2c, results='hold'}
pinochet$nacionalidad <- ifelse(grepl("Chilean", pinochet$nationality), "chilena", "extranjero")
pinochet$desaparicion <- ifelse(grepl("Disappearance", pinochet$violence), "desaparecidos", "no desaparecidos")

table(pinochet$nacionalidad, pinochet$desaparicion)


#forma integrada, base
print("Desaparecidos no chilenos")
length(which(!grepl("Chilean", pinochet$nationality) & grepl("Disappearance", pinochet$violence)))

print("Desaparecidos chilenos")
length(which(grepl("Chilean", pinochet$nationality) & grepl("Disappearance", pinochet$violence)))

#aggregate
aggregate(pinochet$desaparicion, by = list(pinochet$nacionalidad), FUN = table)

#janitor
if(!require(janitor)){install.packages("janitor")}
pinochet %>% 
janitor::tabyl(nacionalidad, desaparicion)

#dplyr
pinochet %>% 
 group_by(nacionalidad) %>%
  count(desaparicion, sort = TRUE)

```